---
title: Analisis Cluster pada Data Indikator Pembangun Indeks Pembangunan Manusia
author: "Yessica Maretha Simanjuntak"
date: "11/27/2022"
output:
  prettydoc::html_pretty:
    theme: hpstr
    highlight: github
    toc: true
    number_sections: true
---

```{r include=FALSE}
library(knitr)
opts_chunk$set(message = FALSE)
opts_chunk$set(warning = FALSE)
opts_chunk$set(comment = "")
opts_chunk$set(collapse = TRUE)
opts_chunk$set(error = TRUE)
opts_chunk$set(prompt = TRUE)
opts_chunk$set(fig.align = 'center')
```

Library yang Dibutuhkan
```{r}
library(readxl)
library(cluster)
```
# PENDAHULUAN
  Analisis Cluster adalah salah satu teknik multivariat yang bertujuan mengklasifikasi suatu objek-objek ke dalam suatu kelompok-kelompok yang berbeda antara kelompok satu dengan lainnya. Analisis Cluster terbagi menjadi dua, yaitu analisis cluster dengan metode Hierarki dan Non Hierarki. Pada metode hierarki, data dikelompokkan melalui suatu bagan yang berupa hierarki, di mana terdapat penggabungan dua grup yang terdekat di setiap iterasinya ataupun pembagian dari seluruh set data kedalam cluster yang belum diketahui banyaknya.  Metode non-hierarki digunakan untuk pengelompokan objek yang dimulai dengan menentukan jumlah cluster yang ingin dibentuk. 
  
1. K-Means
K-Means Clustering berusaha mengelompokkan data yang ada ke dalam k cluster atau kelompok sedemikian rupa hingga setiap pengamatan termasuk ke dalam kelompok rata-rata terdekat.
  
2. K-Medoids  
K-Medoids atau Partititoning Around Method (PAM) juga digunakan untuk mengelompokkan sekumpulan n objek menjadi sejumlah k cluster. Algoritma ini menggunakan objek yang letaknya terpusat di dalam suatu cluster yang mewakili sebuah cluster atau disebut dengan medoids.
 
3. AGNES
Metode agglomerative yang digunakan adalah single linkage, yaitu menggabungkan cluster menurut jarak antara anggota-anggota terdekat di antara dua cluster, dengan jarak yang digunakan adalah jarak euclidean. Hasilnya disimpan pada objek agnes.

4. DIANA
Metode ini bersifat top-down di mana pada awalnya seluruh objek dikelompokkan pada cluster yang sama, objek yang memiliki dissimilarity terbesar dengan objek lainnya akan dipisahkan ke dalam suatu cluster yang baru. Jarak yang digunakan adalah jarak euclidean. Selanjutnya, dilakukan pembentukan dendogram berdasarkan hasil pengelompokan.


# Hasil dan Pembahasan
## Data
  Data yang digunakan merupakan data sekunder di 25 Kabupaten dan 8 Kota di Provinsi Sumatera Utara pada tahun 2021 yang bersumber dari website resmi Badan Pusat Statistik (BPS) Provinsi Sumatera Utara. Analisis ini bertujuan untuk melakukan pengelompokan terhadap Kabupaten/Kota di Sumatera Utara berdasarkan indikator pembentuk IPM untuk mempermudah dalam melihat kesamaan tertentu terkait tinggi rendahnya IPM. Adapun karakteristik yang diamati adalah sebagai berikut:
1. Harapan Lama Sekolah (Tahun) (X1)
2. Angka Harapan Hidup (Tahun) (X2)
3. Pengeluaran per Kapita (Ribu Rupiah) (X3)
4. Rata-rata Lama Sekolah (Tahun) (X4)

## Melakukan Analisis Cluster
### Impor Dataset Excel
```{r}
data_IPM <- read_excel("E:/KULIAH/SEMESTER 5/Analisis Multivariat I/Data IPM Sumut.xlsx")
```
### Membentuk Dataframe
```{r}
X1 <- data_IPM$`Angka Harapan Hidup (Tahun)`
X2 <- data_IPM$`Harapan Lama Sekolah (Tahun)`
X3 <- data_IPM$`Pengeluaran per Kapita Disesuaikan (Ribu Rupiah)`
X4 <- data_IPM$`Rata-rata Lama Sekolah (Tahun)`
data <- data.frame(X1,X2,X3,X4)
```

### Statistika Deskriptif
```{r}
statdes <- summary(data_IPM)
statdes 
data_cluster <- scale(data)
data_cluster
```
Berdasarkan output, terdapat 33 Kabupaten/Kota di Sumatera Utara yang akan dikelompokkan ke dalam beberapa cluster.
- Angka harapan hidup terendah sebesar 62,65, yaitu Kabupaten Mandailing Natal dan tertinggi sebesar 73,77, yaitu pada Kota Pematangsiantar, dengan rata-rata 69,15.
- Harapan lama sekolah terendah sebesar 12,27, yaitu Kabupaten Nias Selatan dan tertinggi sebesar 14,75, yaitu pada Kota Medan, dengan rata-rata 13,25.
- Pengeluaran per kapita terkecil sebesar 5.924, yaitu Kabupaten Nias Barat dan tertinggi sebesar 14.999, yaitu pada Kota Medan, dengan rata-rata 10.401.
- Rata-rata lama sekolah terendah sebesar 5,64 yaitu Kabupaten Nias dan tertinggi sebesar 11,480, yaitu pada Kota Medan, dengan rata-rata 9,181.

### K-means
```{r}
kmeans <- kmeans(data_cluster,2)
kmeans
kmeans.cluster <- kmeans$cluster
cluster_kmeans <- cbind(data_cluster,kmeans.cluster)
cluster_kmeans
```
  Dengan metode K-Means diperoleh hasil pengelompokan sebagai berikut:
- Cluster 1 terdiri dari 4 Kabupaten/Kota, yaitu Nias, Nias Selatan, Nias Utara, Nias Barat.
- Cluster 2 terdiri dari 29 Kabupaten/Kota, yaitu Mandailing Natal, Tapanuli Utara, Tapanuli Selatan, Tapanuli Tengah, Labuhan Batu, Asahan, Dairi, Langkat, Humbang Hasundutan, Pakpak Barat, Samosir, Serdang Bedagai, Batu Bara, Padang Lawas Utara, Padang Lawas, Labuhanbatu Selatan, Labuanbatu Utara, TanjungBalai, Gunungsitoli, Toba Samosir, Simalungun, Karo, Deli Serdang, Sibolga, Pematangsiantar, Tebing Tinggi, Medan, Binjai, Padangsidimpuan.

### K-medoid
```{r}
kmedoid <- pam(data_cluster,2)
kmedoid
kmedoid.cluster <- kmedoid$clustering
cluster_kmedoid <- cbind(data_cluster,kmedoid.cluster)
cluster_kmedoid
```

Dengan metode K-Medoid diperoleh hasil pengelompokan sebagai berikut:
- Cluster 1 terdiri dari 4 Kabupaten/Kota, yaitu Nias, Nias Selatan, Nias Utara, Nias Barat.
- Cluster 2 terdiri dari 29 Kabupaten/Kota, yaitu Mandailing Natal, Tapanuli Utara, Tapanuli Selatan, Tapanuli Tengah, Labuhan Batu, Asahan, Dairi, Langkat, Humbang Hasundutan, Pakpak Barat, Samosir, Serdang Bedagai, Batu Bara, Padang Lawas Utara, Padang Lawas, Labuhanbatu Selatan, Labuanbatu Utara, TanjungBalai, Gunungsitoli, Toba Samosir, Simalungun, Karo, Deli Serdang, Sibolga, Pematangsiantar, Tebing Tinggi, Medan, Binjai, Padangsidimpuan.

### Agnes
```{r}
agnes <- agnes(data_cluster,metric="euclidean", method="single")
agnes
pltree(agnes,cex=0.6,hang=-1,main="Dendogram of AGNES")
agnes.cluster <- cutree(agnes,k=2)
agnes.cluster
rect.hclust(agnes,k=2,border=2:10)
cluster_agnes <- cbind(data_cluster,agnes.cluster)
cluster_agnes
```

Dengan metode AGNES diperoleh hasil pengelompokan sebagai berikut:
- Cluster 1 terdiri dari 4 Kabupaten/Kota, yaitu Nias, Nias Selatan, Nias Utara, Nias Barat.
- Cluster 2 terdiri dari 29 Kabupaten/Kota, yaitu Mandailing Natal, Tapanuli Utara, Tapanuli Selatan, Tapanuli Tengah, Labuhan Batu, Asahan, Dairi, Langkat, Humbang Hasundutan, Pakpak Barat, Samosir, Serdang Bedagai, Batu Bara, Padang Lawas Utara, Padang Lawas, Labuhanbatu Selatan, Labuanbatu Utara, TanjungBalai, Gunungsitoli, Toba Samosir, Simalungun, Karo, Deli Serdang, Sibolga, Pematangsiantar, Tebing Tinggi, Medan, Binjai, Padangsidimpuan.

### Diana
```{r}
diana <- diana(data_cluster,metric="euclidean")
diana
pltree(diana,cex=0.6,hang=-1,main="Dendogram of DIANA")
diana.cluster <- cutree(diana,k=2)
diana.cluster
rect.hclust(diana,k=2,border=2:10)
cluster_diana <- cbind(data_cluster,diana.cluster)
cluster_diana
```

Dengan metode DIANA diperoleh hasil pengelompokan sebagai berikut:
- Cluster 1 terdiri dari 22 Kabupaten/Kota, yaitu Nias, Mandailing Natal, Tapanuli Selatan, Tapanuli Tengah, Labuhan Batu, Asahan, Dairi, Langkat, Humbang Hasundutan, Pakpak Barat, Samosir, Serdang Bedagai, Batu Bara, Padang Lawas Utara, Padang Lawas, Labuhanbatu Selatan, Labuanbatu Utara, Nias Selatan, Nias Utara, Nias Barat, TanjungBalai, Gunungsitoli.
- Cluster 2 terdiri dari 11Kabupaten/Kota, yaitu Tapanuli Utara, Toba Samosir, Simalungun, Karo, Deli Serdang, Sibolga, Tebing Tinggi, Medan, Binjai, Padangsidimpuan

## Hasil cluster
```{r}
hasil_cluster <- cbind(data_cluster,kmeans.cluster,kmedoid.cluster,agnes.cluster,diana.cluster)
hasil_cluster
```