---
title: Analisis Pengaruh Kurs Dollar Amerika/ Rupiah (USD/ Rp) dan Inflasi Terhadap Jakarta Islamic Index (JII)
author: "Yessica Maretha Simanjuntak"
date: "11/05/2022"
output:
  prettydoc::html_pretty:
    theme: hpstr
    highlight: github
    toc: true
    number_sections: true
---

```{r include=FALSE}
library(knitr)
opts_chunk$set(message = FALSE)
opts_chunk$set(warning = FALSE)
opts_chunk$set(comment = "")
opts_chunk$set(collapse = TRUE)
opts_chunk$set(error = TRUE)
opts_chunk$set(prompt = TRUE)
opts_chunk$set(fig.align = 'center')
```

Library yang Dibutuhkan
```{r}
library(readxl)
```

# Hasil dan Pembahasan
## Data
    Analisis data Faktor-faktor yang Mempengaruhi Kemiskinan di Jawa Timur tahun 2021. Data yang digunakan merupakan data sekunder di 29 Kabupaten dan 9 Kota di Provinsi Jawa Timur pada tahun 2021 yang bersumber dari website resmi Badan Pusat Statistik (BPS) Provinsi Jawa Timur. Permasalahan yang ditemukan adalah terlalu banyak variabel yang menjadi indikator kemiskinan atau mempengaruhi kemiskinan sehingga akan dilakukan reduksi beberapa variabel untuk memudahkan analisis, tanpa menghilangkan karakteristik dari seluruh variabel tersebut. Adapun variabel-variabel yang digunakan adalah sebagai berikut 
1. Laju Pertumbuhan PDRB per Kapita Atas Dasar Harga Konstan 2010 Menurut Kabupaten/Kota (Persen) (X1)
2. Pertumbuhan Ekonomi Menurut Kabupaten/Kota (Persen)  (X2)
3. Distribusi Penduduk Menurut Kabupaten/Kota (Persen) (X3)
4. Rata-rata Lama Sekolah (Tahun) (X4)
5. Pengeluaran Per Kapita Riil Disesuaikan (Ribu Rupiah) (X5)
6. Tingkat Pengangguran Terbuka (TPT) Provinsi Jawa Timur (X_6)
7. Gini Rasio Menurut Kabupaten/Kota di Jawa Timur (X7)

## Melakukan Analisis Komponen Utama
### Impor Dataset Excel
```{r}
DataPCA <- read_excel("E:/KULIAH/SEMESTER 5/Analisis Multivariat I/Data Indikator Kemiskinan Jawa Timur.xlsx", 
                      col_types = c("text", "numeric", "numeric", 
                                    "numeric", "numeric", "numeric", 
                                    "numeric", "numeric"))
```

### Proporsi kumulatif varians
```{r}
pca <- prcomp(x = DataPCA[, c(-1)], center = TRUE, scale. = TRUE)
summary(pca)
```
Banyaknya komponen utama yang diambil dilihat dari nilai proporsi kumulatif varians yang  dapat mencakup minimal 80% keragaman dari data sehingga dapat disimpulkan banyak komponen utama adalah sebanyak 3 komponen, karena ketiga komponen utama tersebut telah menangkap 84,95% dari total keragaman data

### Nilai Eigen
```{r}
Kemiskinan_cor <- cor(DataPCA[ ,-1]) #tidak mengambil kolom nama kabupaten/kota
Kemiskinan_eig <- eigen(Kemiskinan_cor)
```

### Scree plot
```{r}
scree_data <- data.frame(eigen_value = eigen(Kemiskinan_cor)$values, PC = 1:7)
plot(x = scree_data$PC, y = scree_data$eigen_value, type = 'b', xlab = 'Komponen Utama ke-', ylab = 'Varians (Nilai Eigen)', main = 'Scree Plot')
```

Berdasarkan data frame scree_data dan scree plot yang terbentuk, dapat dilihat bahwa komponen utama yang memiliki nilai eigen lebih dari satu ada tiga, yaitu komponen utama  ke-1, ke-2, dan ke-3. Jadi, banyaknya komponen utama yang dipilih adalah 3 komponen utama.

### Menghitung Koefisien Komponen Utama
```{r}
pca <- prcomp(x = DataPCA[, c(-1)], center = TRUE, scale. = TRUE)
```
$$
KU_1 = 0,3801 X_1+ 0,3805 X_2+0,002 X_3+0,4768 X_4+0,4879 X_5+0,3998 X_6+0,2925 X_7 
$$
KU1 menggambarkan ukuran dari Pengeluaran Per Kapita Riil Disesuaikan dan Rata-rata Lama Sekolah, maka KU1 dapat dinamakan indikator pembangunan manusia.

$$
KU_2 = -0,5824 X_1-0,5823 X_2+0,061 X_3+0,2385 X_4+0,2296 X_5+0,4294 X_6+0,1552 X_7
$$
KU2 menggambarkan ukuran dari Laju Pertumbuhan PDRB per Kapita Atas Dasar Harga Konstan, Pertumbuhan Ekonomi Menurut Kabupaten/Kota, dan Tingkat Pengangguran Terbuka (TPT) Provinsi Jawa Timur, maka KU2 dapat dinamakan indikator ekonomi.

$$
KU_3 = 0,0826 X_1+0,0392 X_2+0,9464 X_3-0,2336 X_4-0,0658 X_5+0,1539 X_6+0,1154 X_7
$$
KU3 menggambarkan ukuran dari Distribusi Penduduk Menurut Kabupaten/Kota dan Rata-rata Lama Sekolah, maka KU3 dapat dinamakan indikator kependudukan dan pendidikan.

### Kesimpulan 
    Data indikator kemiskinan di Jawa Timur yang terdiri dari 7 indikator dapat direduksi menjadi 3 indikator, namun tetap dapat menggambarkan keragaman dari data awal. Ketiga indikator tersebut adalah indikator pembangunan manusia, indikator ekonomi, dan indikator kependudukan dan pendidikan. Dari kedua indikator tersebut yang berperan besar dalam menjelaskan kemiskinan di Jawa Timur adalah indikator pembangunan manusia.